【裁判字號】    99,抗,183
【裁判日期】    990624
【裁判案由】    返還不當得利
【裁判全文】
臺灣高等法院高雄分院民事裁定           99年度抗字第183號
抗  告  人  甲○○
上列抗告人因與相對人維琳保險經紀人股份有限公司間請求返還
不當得利事件，對於民國99年5 月12日臺灣屏東地方法院99年度
訴字第160 號所為裁定提起抗告，本院裁定如下：
    主  文
抗告駁回。
抗告訴訟費用由抗告人負擔。
    理  由
一、抗告意旨略以：兩造固曾合意以台灣台北地方法院（下稱台
    北地院）管轄，惟合意管轄並無排斥其他特別審判籍法院，
    且定法院之管轄以起訴時為準，是伊之住所地係在屏東縣，
    則台北地院與原審法院俱有管轄權。相對人既向原審法院聲
    請核發支付命令，經伊提出異議，原審法院即有管轄權。原
    裁定認原審法院無管轄權，而將本件移送台北地院，尚有違
    誤，爰請求廢棄原裁定等情。
二、按當事人得以合意定第一審管轄法院，但以關於由一定法律
    關係而生之訴訟為限；前開規定，於民事訴訟法定有專屬管
    轄之訴訟，不適用之；訴訟之全部或一部，法院認為無管轄
    權者，依原告聲請或依職權以裁定移送於其管轄法院，民事
    訴訟法第24條第1 項、第26條、第28條第1 項分別定有明文
    。又支付命令之聲請，專屬債務人為被告時，依民事訴訟法
    第1 條、第2 條、第6 條或第20條規定有管轄權之法院管轄
    ，同法第510 條亦有明文。是當事人以合意定第一審管轄法
    院者，如符合法定要件，當事人及法院均應受其拘束，除專
    屬管轄外，得排斥其他審判籍而優先適用。又督促程序雖為
    專屬管轄，債權人據以聲請發支付命令，固不受原定合意管
    轄之拘束，然若債權人支付命令之聲請，因債務人提出異議
    而視為起訴，依民事訴訟法第519 條之規定，支付命令失其
    效力，訴訟程序自應依一般訴訟程序進行，而非依督促程序
    ，自無再依督促程序而受專屬管轄之限制。
三、經查：
  (一)本件相對人依兩造承攬契約之法律關係訴請抗告人返還業績
    及已發薪佣報酬，依兩造所簽訂之承攬契約書第8 條規定：
    「雙方同意如因本契約所生之糾紛以台灣台北地方法院為第
    一審管轄法院。」此之規定於起訴時即已存在，堪認兩造合
    意以台北地院為第一審管轄法院，並排斥依法原有管轄權法
    院，而非僅係增加原無管轄權法院為管轄法院。雖相對人依
    民事訴訟法第510 條專屬管轄權之規定，向抗告人住所地法
    院即原審法院聲請發支付命令，經抗告人對於支付命令提出
    異議而視為起訴，依前開說明，支付命令因而失其效力，嗣
    後之程序悉依一般訴訟程序進行，相對人自得主張兩造前此
    所定之合意管轄，聲請移送台北地院管轄。是抗告人以兩造
    合意管轄並無排斥特別審判籍法院云云，尚不足取。
  (二)又民事訴訟法第28條第2 項固規定：「第24條之合意管轄，
    如當事人之一造為法人或商人，依其預定用於同類契約之條
    款而成立，按其情形顯失公平者，他造於為本案之言詞辯論
    前，得聲請移送於其管轄法院。」惟本件抗告人既已委任律
    師為訴訟代理人進行訴訟行為，亦難謂對其訴訟上程序利益
    有何顯失公平之處，自無上開規定之適用。
  (三)另民事訴訟法第25條雖規定：「被告不抗辯法院無管轄權，
    而為本案之言詞辯論者，以其法院為有管轄權之法院。」然
    所謂本案之言詞辯論，係指被告於言詞辯論期日或準備程序
    期日，就為訴訟標的之法律關係為實體上之陳述而言；如被
    告僅為駁回原告之訴之聲明，或僅就訴訟程序之合法與否有
    所陳述，或僅於書狀就為訴訟標的之法律關係為實體上陳述
    內容之記載，未於言詞辯論期日或準備程序期日以言詞加以
    引用，不得謂其已為本案之言詞辯論。抗告人於原審準備程
    序，僅聲明駁回相對人之請求，及自認有簽訂上開合意管轄
    約定之承攬契約，並就管轄權為答辯，皆未為本案之言詞辯
    論或陳述，縱或於書狀中提及管轄權以外之陳述，仍難謂其
    已為本案之言詞辯論，而有民事訴訟法第25條擬制合意管轄
    之適用，進而認屏東地院已取得管轄權。
四、綜上所述，兩造既合意由台北地院為第一審管轄法院，且無
    顯失公平情事，抗告人復未為本案之言詞辯論而有擬制合意
    管轄之適用，則原審法院無管轄權甚明。從而，原審依相對
    人之聲請裁定移送有管轄權之台北地院，即無不合。抗告意
    旨指摘原裁定不當，求予廢棄，為無理由，應予駁回。
據上論結，本件抗告為無理由，依民事訴訟法第495 條之1 第1
項、第449 條第1 項、第95條、第78條，裁定如主文。
中    華    民    國    99    年    6     月    24    日
                            民事第五庭
                                審判長法官  蔡明宛
                                法      官  曾錦昌
                                法      官  魏式璧
以上正本證明與原本無異。
本裁定不得再為抗告。
中    華    民    國    99    年    6     月    24    日
                                書  記  官  林佳蓉

司法院資訊處製作；財團法人民間司法改革基金會備份。
